臺北高等行政法院判決　　　　　　　　　　　　　　　九十二年度訴字第七一六號
　　　　　　　　　　　　　　　.
　　原　　　告　甲○○
　　訴訟代理人　謝震武律師
　　　　　　　　徐念懷律師
　　被　　　告　臺北縣政府
　　代　表　人　蘇貞昌縣長）.
　　訴訟代理人　丙○○
　　　　　　　　乙○○
右當事人間因違反電子遊戲場業管理條例事件，原告不服經濟部中華民國九十一年十
二月十二日經訴字第○九一○六一二九六五○號訴願決定，提起行政訴訟。本院判決
如左：
　　主  文
原告之訴駁回。
訴訟費用由原告負擔。
　　事  實
一、事實概要：
    訴外人游文成於民國（下同）八十六年七月二十三日經被告核准於臺北縣永和市
    ○○路四九九號一樓設立「帥爵育樂股份有限公司」（下稱帥爵公司，統一編號
    00000000），並於八十九年三月二十一日變更負責人為本件原告，公司
    亦於九十年十月三十日更名為將技育樂股份有限公司（下稱將技公司，統一編號
    未變更），經營電子遊戲場業之業務。經臺灣板橋地方法院檢察署檢察官於九十
    年四月十七日凌晨指揮警政署維新小組及率同臺北縣警察局永和分局於帥爵公司
    ，當場查獲其營業現場擺設有電子遊戲機具共二百十九台（含小鋼珠十二台），
    供不特定人把玩並兌換現金之賭博行為，臺灣板橋地方法院檢察署乃於九十年十
    月二十九日以九十年度偵字第七六五六號、第一七○一一號起訴書對原告及其員
    工等人以犯常業賭博罪或普通賭博罪提起公訴，被告遂依電子遊戲場業管理條例
    第十七條第一項第六款及第三十一條前段之規定，於九十一年八月八日以北府建
    商字第○九一○四七○一六二號函（下稱原處分）處原告新臺幣（下同）一百萬
    元罰鍰，並令將技公司（原帥爵公司）於文到十日內至法院判決確定前，停止營
    業（上述函文主旨及正本處原誤載為「技將」育樂股份有限公司，被告以九十一
    年八月二十一日北府建商字第○九一○五○七九四○號函更正為「將技」育樂股
    份有限公司公司），原告不服，提起訴願，經遭決定駁回，遂提起行政訴訟。
二、兩造聲明：
  (一)原告聲明：
    1.訴願決定、原處分均撤銷。
    2.訴訟費用由被告負擔。
　(二)被告聲明：如主文所示。
三、兩造之爭點：
　(一)原告主張之理由：
    1.按行政程序法第五條規定：「行政行為之內容應明確。」此明確性原則係從憲
      法上法治國原則導出，為依法行政原則之主要內涵，乃憲法層次之原則，故所
      謂內容明確並不限於行政行為（如行政處分）；抑有進者，於法律保留原則支
      配下，法律及法規命令之內容，亦須明確，涉及人民權利義務事項時，始有清
      楚之界限與範圍，對於何者為法律所許可、何者則為禁止，方可事先預見及考
      量。司法院大法官對於上揭原則，例如法律之內容範圍應具體明確等，均迭經
      解釋在案（釋字第三四五、三四六、三九四、四二六、四三二號等解釋參照）
      。例如釋字第四九一號解釋即指明：「．．．法律以抽象概念表示者，其意義
      須非難以理解，且為一般受規範者所得預見，並可經由司法審查加以確認，方
      符法律明確性原則。」
    2.經營電子遊戲場業者，不得有涉及賭博、妨害風化或其他犯罪行為。違反者處
      負責人五十萬元以上二百五十萬元以下罰鍰，並令其停業，固為電子遊戲場業
      管理條例第十七條第一項第六款、第三十一條所規定，惟查：
    (1)上開條文所定「涉及」二字，內容過於空泛，難以確實界定其內容範圍，而使
      受規範者得預見、確認其禁止事項，則衡以首揭所指法律明確性原則，難謂相
      符。然本於「限制或剝奪人民權利之事項應嚴格解釋」之法理，該條所指「涉
      及」，自應限於電子遊戲場業負責人或職員，係賭博罪或其他犯罪行為之正犯
      或共犯，並經確定之司法判決認定在案而言，方符該條之立法本旨。蓋殊無第
      三人例如顧客，於電子遊戲場內涉嫌犯罪，而竟牽連毫不相涉之電子遊戲場業
      業者之理。
    (2)帥爵公司合法經營電子遊戲場，並未雇用任何人買回所出售之代幣，詎料竟遭
      臺灣板橋地方法院檢察署誤認有遣人買回代幣而涉犯賭博罪之情節，並進而提
      起公訴在案。惟該案尚未經有罪判決確定。職是，被告自不能遽為科處原告罰
      鍰之處分。
    3.行政程序法第一百零二條規定，行政機關作成限制或剝奪人民自由或權利之行
      政處分前，除另有規定外，應給予處分相對人陳述意見之機會，此為保障處分
      相對人權利之強制規定。惟本件被告作成原處分之前，均未通知原帥爵公司或
      原告就本件陳述意見，則於正當法律程序上自屬違反，並損及原告程序上之防
      禦權甚鉅，原處分自有應予撤銷之程序上瑕疵。被告所辯「已依同法第三十九
      條規定，通知相對人陳述意見，係指依法有調查權限之機關依該條規定通知相
      對人陳述意見而言，並不以裁罰機關通知陳述意見為限」云云，係混淆行政程
      序與刑事偵查程序兩者間之界線。本件被告確係未於九十一年八月八日作成系
      爭處分前踐行其書面通知之義務，反係由原告主動向其為聲請與補充聲明意見
      ，如何得謂依法行政。
　(二)被告主張之理由：
    1.本件原告涉及賭博業經檢察官提起公訴，因尚未經法院判決有罪確定，被告並
      未引用電子遊戲場業管理條例第三十一條之全部規定，僅適用本條前半段「處
      予行為人（負責人）新臺幣一百萬元之罰鍰並令其停業（電子遊戲場業）」之
      規定，依事依法皆有所據。
    2.行政程序法第一百零二條規定應給予處分相對人陳述意見之機會，按法務部九
      十年五月三十一日法九十律字第○一七五二二號函之說明二略述，依行政程序
      法第一百零二條及第一百零三條規定，行政機關作成限制或剝奪人民自由或權
      利之行政處分前，除下列情形之一者外，應給予處分相對人陳述意見之機會：
      (1)已依同法第三十九條規定，通知處分相對人陳述意見者。．．．(4)有一百零
      三條各款所定，行政機關得不給予陳述意見之情形者。其中「已依同法第三十
      九條規定，通知處分相對人陳述意見」，係指依法有調查權限之機關依該條規
      定通知相對人陳述意見而言，並不以裁罰機關通知陳述意見為限。是以，前開
      被告所屬警察局永和分局刑事案件報告書、內政部警政署督察室維新小組營業
      場所現場檢查紀錄所載違規情事，已給予相對人陳述意見，且被告所為行政處
      分所根據之事實，係檢察署之起訴書，咸認在客觀上明白足以確認。又帥爵公
      司於九十年四月十七日遭查獲賭博情事後，該原告即於九十年四月十九日向被
      告聲請於提起公訴後，方可對該公司依電子遊戲場業管理條例之規定處分外，
      同年五月十五日復檢附經濟部八十九年六月一日經（八九）商字第八九二○八
      七○六號函提出補充聲明。綜上，被告顯已給予原告陳述意見之機會。被告所
      為完全符合上述釋示及法律之意旨，顯然並無原處分程序上之瑕疵。
    3.被告為避免行政裁量權之濫用，二度函請經濟部釋示在案，被告復為「確保依
      法行政」之原則，依行政程序法第六條「平等原則」、第七條「比例原則」、
      第十條「行使裁量原則」之規定，訂立臺北縣合法電子遊戲場業者，如經查獲
      涉及賭博行為，經地方法院檢察署提起公訴後之裁罰標準。被告於九十年四月
      十七日接獲所屬警察局永和分局通報：臺灣板橋地方法院檢察署郭檢察官永發
      與徐檢察官名駒聯合指揮內政部警政署督察室維新小組並率同該分局，當日凌
      晨於臺北縣永和市○○路四九九號一樓帥爵公司查獲犯罪嫌疑犯甲○○（即原
      告）之僱用職員林金勝於同路段五○五號「小荳苗便利商店」前與賭客許俊德
      有以代幣兌換現金一萬四千八百元之事實，許俊德亦陳述自八十七年迄今已輸
      了六十幾萬元等情，另賭客鄭浩偉稱於當（四）月七、八日下午曾有向該公司
      員工兌換現金四千元之情事。嗣本件業經臺灣板橋地方法院檢察署提起公訴，
      經被告審核渠等之行為顯然已符合電子遊戲場業管理條例第十七條「涉及賭博
      」之情狀，遂依經濟部函釋及同法第三十一條前半段之規定辦理，令該公司（
      電子遊藝場業）停業並予行為人罰鍰一百萬元處分，行政行為之內容當然明確
      適法得體並無違誤。
    理  由
一、按「經營電子遊戲場業者，應遵守下列事項：．．．六不得有涉及賭博、妨害風
    化或其他犯罪行為。」「違反第十七條第一項第六款規定者，處負責人新臺幣五
    十萬元以上二百五十萬元以下罰鍰，並令其停業。」電子遊戲場業管理條例第十
    七條第一項第六款及第三十一條前段定有明文。抑且，電子遊戲場業管理條例第
    十七條第一項第六款所規定之有涉及賭博之行為，不以經法院判決確定為前提要
    件，此觀同條例第三十一條後段「經法院判決有罪確定者，撤銷其公司或營利事
    業之登記或部分登記事項」規定自明，故如有具體事證足認原告有涉及賭博之行
    為者，自可依同條例第三十一條前段規定科以行政罰鍰並令其停業。
二、本件訴外人游文成於八十六年七月二十三日經被告核准於上址設立帥爵公司（統
    一編號00000000），並於八十九年三月二十一日變更負責人為本件原告
    ，公司亦於九十年十月三十日更名為將技公司（統一編號未變更），有帥爵公司
    、將技公司歷次營利事業登記抄本附訴願卷可憑。原告所經營之帥爵公司，於前
    開時地確有經營賭博性之電子遊戲機，而為警查獲之事實，有臺北縣警察局永和
    分局刑事案件報告書、現場檢查紀錄、查扣贓證物一覽表、偵訊筆錄附卷可稽，
    且經臺灣板橋地方法院檢察署以九十年十月二十九日九十年度偵字第七六五六號
    、第一七○一一號起訴書起訴、臺灣板橋地方法院於九十一年七月三十一日以九
    十年度易字第三七六三號判決原告常業賭博有罪在案，此有起訴書附原處分卷及
    判決書影本附卷足參，且查賭客即證人許俊德、鄭浩偉、劉士民於檢察官偵查及
    法院審理時均證稱原告經營之電子遊戲場有兌換現金之賭博事實，許俊德證稱在
    店內交付贏得之代幣四千枚予原告僱用之職員林金勝，並於臺北縣永和市○○路
    五○五號「小荳苗便利商店」前與林金勝兌換現金一萬四千八百元時，為警當場
    查獲等語，鄭浩偉證稱九十年四月七、八日下午有向該公司員工兌換現金四千元
    等語，劉士民證稱九十年三月間有向林金勝兌換現金等語，互核大致相符，並有
    臺灣板橋地方法院檢察署於九十年三月二十六日、同年四月四日、同年月六日、
    同年月九日、同年月十日及同年月十六日，指示警政署維新小組進入帥爵公司攝
    錄，錄得賭博相關事證，有錄影帶及勘驗筆錄附於偵查卷足稽，原告之員工林金
    勝復係於兌換現金時當場被逮捕，堪認原告經營之帥爵公司，該電子遊戲場確有
    賭博之事實。原告主張本件應限於原告或職員涉及賭博行為經刑事確定判決認定
    ，則原處分未俟判決確定即遽予認定原告經營電子遊戲場業涉及賭博犯罪，科處
    原告罰鍰，顯有不當云云，揆諸前揭說明，委不足採。
三、原告另主張本件作成行政處分前未給予陳述意見機會云云。惟查，原處分所根據
    之事實，係臺灣板橋地方法院檢察署之起訴書，堪認在客觀上明白足以確認，依
    行政程序法第一百零三條第五款規定，得不給予陳述意見。何況，臺北縣政府警
    察局永和分局、內政部警政署督察室維新小組於查獲本件違規情事時，已給予原
    告陳述意見，有刑事案件報告書、營業場所現場檢查紀錄附原處分可按，且帥爵
    公司亦於九十年年五月十五日檢附經濟部八十九年六月一日經（八九）商字第八
    九二○八七○六號函向被告提出補充聲明，有補充聲明書附原處分卷可佐，足見
    被告於行政處分前有給予原告陳述意見之機會。原告此部分主張亦不足採。
四、末按「行政機關依裁量權所為之行政處分，以其作為逾越權限或濫用權力者為限
    ，行政法院得予撤銷。」行政訴訟法第二百零一條定有明文。查本件被告據以處
    罰原告之電子遊戲場業管理條例第三十一條規定之罰鍰在「五十萬元以上二百五
    十萬元以下」「並令其停業」，被告衡酌原告所經營之電子遊戲場擺設有電子遊
    戲機具共二百十九台，含小鋼珠十二台，為首次被查獲，處以罰鍰一百萬元並令
    其停業，於法定範圍內，無裁量逾越之情事，合先敘明。次查，被告依上開條例
    第二條末段之規定為地方主管機關，其於裁處罰鍰時，自得考量為管理電子遊戲
    場業，並維護社會安寧、善良風俗、公共安全及國民身心健康等行政目的，而為
    決定。本件被告既認為考量臺北縣之治安、公安等情事，以查獲之次數、賭博機
    具之台數及是否設置有鋼珠類為裁量基準，而作成九十一年七月之裁罰標準，本
    件原處分又係依裁處時之裁罰標準而為，則被告作成裁量尚無與法律授權之目的
    相違或係出於不相關動機之裁量濫用，亦無因故意或過失而消極不行使裁量權之
    裁量怠惰情事，依上開條文之意旨，行政法院不得任意加以撤銷。
五、綜上所述，原告之主張，均無可採，原處分以原告違反電子遊戲場業管理條例第
    十七條第一項第六款之規定，依同條例第三十一條前段規定，處原告罰鍰一百萬
    元，並令更名後之將技公司（原帥爵公司）停業，其認事用法尚無違誤，訴願決
    定遞予維持，亦無不合，原告起訴請求撤銷原處分及訴願決定，為無理由，應予
    駁回。
據上論結，本件原告之訴為無理由，爰依行政訴訟法第九十八條第三項前段，判決如
主文。
中　　　華　　　民　　　國　　九十三　　年　　　二　　　月　　 十二 　　日
                 臺 北 高 等 行 政 法 院   第 六 庭
                                    審 判 長 法  官　林樹埔
                                             法  官　蕭惠芳
                                             法  官　胡方新
右為正本係照原本作成。
如不服本判決，應於送達後二十日內，向本院提出上訴狀並表明上訴理由，如於本判
決宣示後送達前提起上訴者，應於判決送達後二十日內補提上訴理由書（須按他造人
數附繕本）。
中　　　華　　　民　　　國　　九十三　　年　　　二　　　月　　 十三　 　日
                                             書記官  陳幸潔
